【裁判字號】    95,重訴,197
【裁判日期】    951130
【裁判案由】    排除侵害等
【裁判全文】
臺灣士林地方法院民事判決             95年度重訴字第197號
原      告  丙○○
            丁○○○
共      同  蔡調彰律師
訴訟代理人
被      告  甲○○
訴訟代理人  曾孝賢律師
複代理人    梁淑華律師
            陸正義律師
上列當事人間排除侵害等事件，本院於民國96年11月14日言詞辯
論終結，判決如下：
    主  文
原告之訴駁回。
訴訟費用由原告負擔。
    事實及理由
甲、程序方面：
    按得為訴訟參加者，須以就兩造之訴訟有法律上利害關係之
    第三人始得為之，民事訴訟法第58條第1 項定有明文。本件
    第三人乙○○為輔助被告而聲請參加訴訟，因無法律上利害
    關係，核與上開法條規定不符，並經原告聲請駁回其訴訟參
    加，應由本院另以裁定駁回，合先敘明。
乙、實體方面：
一、原告起訴主張：坐落臺北市○○區○○段2 小段504-1 地號
    土地（下稱：系爭504-1 地號土地）為原告所共有。被告所
    有坐落同地段511 、512 、513 地號土地，與原告所有系爭
    504-1 地號土地相鄰，其上建物為門牌號碼臺北市○○○路
    ○ 段104 、106 號房屋，均有通往中山北路之道路，房屋另
    有一面對中山北路之門，並無需通行系爭504- 1地號土地必
    要，被告竟主張有民法第787 條規定之通行權存在，並於原
    告向臺北市政府工務局就系爭504-1 地號等土地上申請建造
    執照時，向臺北市政府舉發其有通行權，且被告於民國71年
    6 月24日取得之71使字第0678號使用執照所附竣工圖上，自
    行在鄰地即系爭504- 1地號土地上註記「現有巷道」。嗣經
    臺北市政府工務局養護工程處（以下簡稱：養工處）於95年
    3 月3 日函知原告許雅典系爭504-1 地號「土地屬私人所有
     ， 非供公眾通行所必要，並非既成道路」等語。本件原告
    有即受確定判決之法律上利益，並依民法第787 條請求確認
    被告就原告所有系爭504-1 地號土地通行權（含袋地通行權
    及公用地役權）不存在。並聲明：確認被告就原告所有系爭
    504-1 地號土地，如臺北市士林地政事務所複丈日期95年11
    月27日複丈成果圖所示Ｇ部分（面積242.65平方公尺）之通
    行權不存在。
二、被告則以：早於52年時或更早之前，系爭504-1 地號土地如
    附圖所示Ｇ部分即由陽明山管理局修建道路。其後附近台灣
    省浸禮聖經會士林會幕堂之牧師及相關人員、報恩寺之參拜
    信眾均以之為唯一通道而為通行，已為不特定多數人通行所
    必要，被告始於申請住宅增建工程之竣工圖上為「現有巷道
    」之標示，且當時之土地所有權人並無阻止情事。系爭504-
    1 地號供公眾通行部分經歷之年代久遠，而經不特定多數人
    使用至今未曾中斷，已成立公用地役關係無疑。至原告所提
    養工處書函，因原告並未踐行「臺北市○○巷道廢止或申請
    改道申請辦法」所規定之必要之程序，養工處就既成巷道所
    為之認定應屬違法。另被告就其所有坐落臺北市○○區○○
    段2 小段511 、512 、513 地號土地非屬袋地，並無袋地通
    行權之適用並不爭執等語，資為抗辯。並聲明：求為判決如
    主文所示。
三、兩造不爭執之事實：
  (一)系爭504-1 地號土地為原告所共有，坐落同地段511 、512
    、513 地號土地則為被告所有，與原告所有系爭504-1 地號
    土地相鄰，被告於該511 、512 、513 地號建有門牌號碼臺
    北市○○○路○ 段104 、106 號房屋。
  (二)原告已就系爭504-1地號土地起造建物申請建築執照。
  (三)被告於71年6 月24日取得之71使字第0678號使用執照所附竣
    工圖上，在系爭504- 1地號土地上註記「現有巷道」。
  (四)被告所有坐落臺北市○○區○○段2 小段511 、512 、513
    地號土地與民法第787 條第1 項規定之袋地要件並不相符，
    無袋地通行權之適用。
四、原告訴請確認袋地通行權不存在部分：
    按確認之訴非原告有即受確認判決之法律上利益者，不得提
    起。所謂即受確認判決之法律上利益，係指法律關係之存否
    不明確，原告主觀上認其在法律上之地位有不安之狀態存在
    ，且此種不安之狀態，能以確認判決將之除去者而言，若縱
    經法院判決確認，亦不能除去其不安之狀態者，即難認有受
    確認判決之法律上利益。本件原告起訴請求確認被告就原告
    所有系爭504-1 地號土地如附圖所示Ｇ部分（面積242.65平
    方公尺）之袋地通行權不存在。惟查：被告所有坐落臺北市
    士林區○○段○ ○段511 、512 、513 地號土地部分面臨臺
    北市○○○路，顯與民法第787 條第1 項所規定「土地因與
    公路無適宜之聯絡，致不能為通常使用」之要件並不相符，
    此觀原告所提71使字第0678號使用執照所附竣工圖（本院卷
    一第24頁）、如附圖所示臺北市士林地政事務所複丈日期95
    年11月27日複丈成果圖至明。被告於歷次書狀、陳述亦始終
    未曾主張其所有之土地於系爭504-1 地號土地有袋地通行權
    ，原告復未能舉證起訴前被告就此曾為爭執。是則，兩造就
    上開袋地通行權存否之事實既從未爭執，即與法律關係存否
    不明確之要件不符，原告法律上地位並無不安可言，亦無以
    確認判決將除去必要，揆諸上開判例意旨，即難認原告就此
    部分有提起確認之訴之確認利益。
五、至原告另請求確認被告就系爭504-1 地號公用地役關係不存
    在部分：
    按確認之訴，若係就為訴訟標的之私法上權利或法律關係之
    成立或存在與否不明確而有爭執，認為有請求確認判決之必
    要，亦所謂有即受確認判決之法律上利益時，即得提起，並
    以其利害關係相對立而有爭執該私法上權利或法律關係之人
    為被告；倘所爭執者為公法上之權利或法律關係，或於私法
    上之權利或法律關係並無利害關係相對立之爭執，則為法所
    不許。私有土地若實際已供公眾通行數十年，成為道路，其
    土地所有權縱未為移轉登記，仍為私人所保留，其所有權之
    行使，仍應受限制，應認為已有公用地役關係之存在，土地
    所有人固不得違反供公眾通行之目的而為使用，惟公用地役
    關係之對象，係不特定之公眾，且亦不以有供役地與需役地
    之存在為必要；易言之，既成巷道之通行僅屬公用地役關係
    之反射利益，本屬公法上之一種事實，其本質乃係一公法關
    係，與私法上地役權之性質不同。而民事訴訟法則係當事人
    得向法院訴請以判決保護其私法之權利，故當事人不得本於
    公用地役關係，於民事訴訟請求土地所有人不得有妨害其通
    行之行為，而僅得請求地方政府以公權力加以排除；同樣，
    土地所有人不得以主張對土地有公用地役關係者請求地方政
    府以公權力排除障礙係屬不當，而於民事訴訟請求消極確認
    其本於公用地役關係之通行；此等爭議應循行政爭訟等公法
    程式謀求救濟（最高法院89年度臺上2500號、90年度臺簡上
    15號裁判意旨參照）。本件被告就系爭504-1 地號如附圖所
    示Ｇ部分（面積242.65平方公尺）是否存有公用地役關係，
    與原告間固存有爭執，惟依上開說明，此項通行權存否之爭
    議，非得以民事確認判決予以除去其不安之狀態，原告主張
    依民法第767 條規定，請求確認被告通行權不存在，自亦難
    認有確認利益。
六、從而，原告本於上開原因事實，請求確認被告就系爭504-1
    地號土地通行權（含袋地通行權及公用地役權）不存在，為
    無理由，應予駁回。
七、本件事證已臻明確，其餘兩造主張、陳述暨所提之證據，經
    審酌均與本院前揭判斷不生影響，爰不一一詳予論述，附此
    敘明。另被告另就兩造有無公用地役關係之事實，聲請訊問
    證人報恩寺主持普瑛，基於上開三部分之論述，亦核無必要
    。
八、據上論結，原告之訴為無理由，依民事訴訟法第78條判決如
    主文。
中    華    民    國    95    年    11    月    30    日
                  民事第二庭  法  官  王本源
以上正本證明與原本無異。
如對本判決上訴，應於判決送達後20日內向本院提出上訴狀。
中    華    民    國    96    年    12    月     6    日
                              書記官  陳淑女


司法院資訊處製作；財團法人民間司法改革基金會備份。
